【裁判字號】    98,事聲,149
【裁判日期】    981123
【裁判案由】    消債聲明異議
【裁判全文】
臺灣高雄地方法院民事裁定             98年度事聲字第149號
聲  請  人  國泰人壽保險股份有限公司
法定代理人  甲○○
相  對  人  乙○○
上列異議人因相對人聲請更生事件，對於民國98年10月14日本院
97年度司執消債更字第223 號所為更生方案認可之裁定提出異議
，本院裁定如下：
    主  文
原裁定廢棄。
    理  由
一、異議意旨略以：債務人之收入及支出情形乃為決定更生方案
    內容之重大因素，亦非恆久不變，應須一併考慮債務人未來
    6 至8 年可能變動情形，以維護全體債權人權益。又債務人
    即相對人乙○○（以下稱相對人）現時雖有扶養子女之必要
    ，但其子女現時已18歲，俟其成年後，應可減輕相對人之扶
    養義務，故本件應改採兩階段更生方案，第一階段（第1 至
    24期）每月還款新台幣（以下同）7000元，第二階段（第25
    至96期）則依相對人實際支出再酌予提高還款額度，為此爰
    依法聲明異議，請求廢棄原裁定等語。
二、按關於更生或清算之程序，除本條例別有規定外，準用民事
    訴訟法之規定，消費者債務清理條例第15條定有明文。而當
    事人對於司法事務官處理事件所為之終局處分，得於處分送
    達後10日之不變期間內，以書狀向司法事務官提出異議。司
    法事務官認前項異議有理由時，應另為適當之處分；認異議
    為無理由者，應送請法院裁定之。法院認第1 項之異議為有
    理由時，應為適當之裁定；認異議為無理由者，應以裁定駁
    回之，亦據民事訴訟法第240 條第1 至3 項規定甚明。其次
    ，消費者債務清理條例之立法目的乃為使負債務之消費者依
    該條例所定程序清理其債務，以調整其與債權人及其他利害
    關係人之權利義務關係，保障債權人之公平受償，謀求消費
    者經濟生活之更生，進而健全社會經濟之發展，是除有第63
    條所定情形外，法院得斟酌裁量認可更生方案；又於債務人
    有薪資、執行業務所得或其他固定收入之情形下，依該條例
    第64條規定除有第2 項所定情形外，法院如認更生方案之條
    件公允者，即得不經債權人會議可決，逕依債務人之聲請或
    依職權以裁定認可更生方案。至有關該條例第63條第1 項第
    1 款所定更生方案內容是否公允一節，自應由法院斟酌債務
    人資力狀況、債務人所提更生方案還款成數及是否有浪費之
    情事、債務人實際生活上有無特殊困難等情狀而為審認，進
    而作為認可該更生方案與否之裁量依據。蓋本院司法事務官
    先前考量相對人現時猶須扶養1 名子女，遂依高雄縣98年度
    最低生活費每人每月9829元標準計算其每月必要生活支出，
    另參酌相對人每月固定薪資所得約為1 萬1500元，另有兼職
    清潔工作收入約每月4000元至6000元不等，遂以97年度司執
    消債更字第223 號依職權就其所提按月還款7000元、分96期
    之更生方案（以下稱系爭更生方案）予以認可。惟查：
  (一)按直系血親相互間互負扶養之義務，受扶養權利者，以不能
    維持生活而無謀生能力者為限；又扶養之程度，應按受扶養
    權利者之需要，與負扶養義務者之經濟能力及身分定之、因
    負擔扶養義務而不能維持自己生活者，免除其義務，民法第
    1114條、第1117條、第1119條及第1118條第1 項定有明文。
    查相對人雖主張須負擔女兒李婉琳之就學及生活費用，且其
    將來就讀大學後，勢必會再增加費用云云，然參以相對人之
    女李婉琳（民國79年11月生）現時已年滿19歲，將屆民法第
    12條所定成年人之標準，再衡諸我國政府現時乃廣設助學貸
    款制度，協助內容包括學雜費暨必要生活費用，藉使大專學
    生得憑己力完成高等學業；且依社會常情觀之，大專學生因
    家境困難以致必須透過打工或其他相類方式半工半讀完成學
    業者，亦所在多有。準此，相對人之女李婉琳依法自99年11
    月起既已成年，客觀上當有相當謀生能力，要無不能賺取個
    人日常生活所需以減輕相對人經濟負擔之情形，況依民法相
    關規定成年子女應不得再請求相對人予以扶養，故此部分乃
    屬相對人可得預期減輕之扶養義務負擔，自應於系爭更生方
    案中予以考量或併納入債務人清償基礎之總額計算，甚而應
    依個案情況而區分各期清償金額，俾以妥適調整債權人與債
    務人雙方權益，方屬公允，否則即有惡意規避債務之虞。故
    異議人此部分主張洵屬有據，惟原裁定疏未注意及此，顯有
    失當。
  (二)又承前所述，相對人每月所得約為1 萬5500元至1 萬7500元
    不等，若自99年11月起即不予列計子女扶養費用，則其扣除
    每月必要生活費用9829元後，尚餘約5671元至7671元可資用
    以清償債務，故異議意旨所稱本件應可改採兩階段更生方案
    、自第3 年起酌予提高還款數額等語，應屬可採。復佐以相
    對人所積欠無擔保及無優先權之債務總額為233 萬477 元，
    然依系爭更生方案所提清償總額為67萬2000元，僅占整體債
    務比例28.84%，在相對人原有債務已因法院裁定更生而未再
    依約繼續加計利息之情況下，清償數額亦屬過低，對各債權
    人而言實有失公平。
三、綜上所述，系爭更生方案確有因未能兼衡考量相對人與各債
    權人權益之不當，所定內容亦有失公允，原裁定未見及此而
    逕依職權予以核定，自有未恰。從而異議人請求廢棄原裁定
    ，為有理由，爰予准許，遂應廢棄原裁定，由本院司法事務
    官依法另行審究處理。
四、依消費者債務清理條例第15條，民事訴訟法第240 條之4 第
    3 項，裁定如主文。
中    華    民    國    98    年    11    月    23    日
                  民事第六庭  法  官  陳明呈
以上正本係照原本作成。
如不服本裁定，應於送達10日內向本院提出抗告狀，並繳納裁判
費新台幣1,000元。
中    華    民    國    98    年    11    月    23    日
                              書記官  劉音利


司法院資訊處製作；財團法人民間司法改革基金會備份。
